【裁判字號】    89,台上,3730
【裁判日期】    890629
【裁判案由】    偽造文書
【裁判全文】
最高法院刑事判決                              八十九年度台上字第三七三○號
    上訴人  甲○○
右上訴人因偽造文書案件，不服台灣高等法院台中分院中華民國八十七年四月十六日
第二審判決（八十六年度上訴字第二七九七號，起訴案號：台灣南投地方法院檢察署
八十五年度偵字第二七五二號），提起上訴，本院判決如左：
    主  文
原判決撤銷，發回台灣高等法院台中分院。
    理  由
本件原判決認定上訴人甲○○自民國八十三年十月起至八十四年十一月間，擔任彰化
縣芬園鄉○○村○○路二五六號磊昇股份有限公司（下稱磊昇公司）之業務員，負責
磊昇公司南投地區之產品（預拌混凝土）之銷售及收帳等工作，為從事業務之人員。
基於意圖為自己不法之所有之概括犯意，自八十四年一月間起至同年十一月間止，先
後利用銷售及收帳之便，向客戶王清祥收取新台幣（下同）三十三萬九千三百元、何
添來收取三萬六千三百元、姚茂章收取四萬五千一百元、陳清峰收取十一萬三千五百
九十二元、蔡來森收取四千四百二十九元、陳瑞榮收取七千七百元，予以分別侵占入
己（合計侵占貨款達五十四萬六千四百廿一元）。上訴人為掩飾其挪用貨款之事實，
基於概括之犯意，先後將其取自不詳處所之1.發票人張文豐、付款人臺灣省合作金庫
鳳山支庫、面額九萬零二百元。2.發票人沈榮烈、付款人亞太商業銀行斗六分行、面
額十三萬四千元。3.發票人吳銘童、付款人臺灣省合作金庫中興支庫、面額三十三萬
九千三百元。4.發票人陳月春、付款人中國農民銀行斗六分行、面額八萬一千四百元
之支票各一紙，連續在上開支票背面分別偽造客戶陳瑞榮、陳清峰、王清祥、何添來
之署押而為背書，作為收受貨款憑據，繳回磊昇公司，由該公司會計部門列為已收帳
款，足以生損害於陳清鋒、何添來、王清祥、陳瑞榮等人。嗣上開支票拒絕往來不獲
兌現，經連繫後始知上情。因而撤銷第一審之判決，改判仍論處上訴人連續意圖為自
己不法之所有，而侵占對於業務上所持有之物罪刑。固非無見。
惟查：(一)刑法上之牽連犯，係指行為者意念中祇欲犯某罪，而其實施犯罪之方法，或
其實施犯罪之結果，觸犯行為人目的行為以外之其他罪名而言。牽連犯之數行為間，
有無方法或結果行為與目的行為之牽連關係存在，並應參酌行為時客觀之事實以為決
定，亦即在客觀上認其方法或結果行為，與犯罪之目的行為，有不可分離之直接密切
關係始克成立。而侵占罪為即成犯，於持有人將持有他人之物變易為所有之意思時，
即行成立。本件原判決事實認定上訴人將業務上先後所收取客戶陳瑞榮等人之貨款予
以侵占入己，為掩飾其挪用貨款之事實方連續於支票四紙背面偽造陳瑞榮等人署押以
為背書，繼而持以行使交付磊昇公司。因此上訴人所犯之業務侵占罪於其易持有為所
有時已經完成，與其為圖掩飾偽造文書，並無方法結果之關係，應併合處罰。原判決
謂該偽造文書行為與業務侵占行為間有方法、結果之牽連關係，依刑法第五十五條從
一業務侵占重罪處斷，有適用法則不當之違法。(二)有罪之判決書，須將認定之犯罪事
實詳記於事實欄，然後於理由內逐一說明其憑以認定之證據，使事實與理由兩相一致
，方為合法。原判決事實記載上訴人侵占所收取之貨款之犯罪期間係自八十四年一月
間起至同年十一月間止，理由內並未說明其依據，其理由自屬不備。況依據卷內告訴
人磊昇公司代表人許天陞所提出之該公司之預拌混凝土請款明細表，其結帳起訖日自
八十四年六月一日至同年十一月三十日止（見偵查卷第三十九至五十一頁）。按之經
驗法則，請款程序應由上訴人持請款單向客戶請款，上訴人有無可能於八十四年六月
一日以前取得貨款予以侵占，又客戶陳瑞榮貨款七千七百元部分，係於八十四年十一
月三十日為結帳末日，則上訴人犯連續業務侵占罪之最後日期是否在八十四年十一月
三十日以前，原判決所認定之犯罪期間，似與卷內資料不相適合，同有判決理由矛盾
之違法。又有罪之判決書記載之事實，不僅指犯罪之行為而言，即犯罪之時間、處所
、動機、目的、手段、結果等與論罪科刑有關之事項，亦應明確記載。原判決事實雖
認定上訴人連續於支票四紙背面偽造陳瑞榮等人署押以為背書，但對於上訴人究係於
何時在何地偽造被害人陳瑞榮四人之背書，何時持以行使足生損害於陳瑞榮等人未為
任何記載，亦難謂無疏失。(三)事實審法院對於案內一切證據，除認為不必要者外，均
應詳為調查，以期發見真實。本件上訴人自始否認有偽造文書情事，原判決附表所載
支票四紙除編號3.之支票之發票日為八十五年一月二十五日外，其餘三紙支票發票日
均為八十五年一月三十日，該四紙支票究係上訴人何時繳回磊昇公司，關係上訴人行
使偽造私文書犯罪事實之認定，原審並非不能調查而未調查。又該四紙之支票背面之
背書，除陳清峰於偵查中否認背書係伊所為外，原判決對於其餘三紙支票陳瑞榮、王
清祥、何添來之背書認定為上訴人所偽造，並未傳訊陳瑞榮三人證明，亦未查明系爭
四紙支票是否確為發票人交付上訴人，雖告訴人之代表人於偵審中陳稱曾以電話查詢
陳瑞榮三人否認交付支票不願到庭作證云云，但得否徒憑告訴人之上開指訴，未究明
有無其他證據證明與事實相符﹖即採為判決基礎，猶屬判決理由不備。而僅票據金額
與貨款金額不符之一端，未調查其他相關證據，是否足為上訴人偽造背書之證據，亦
非無疑，原審未遑深究，復未送請鑑定是否確係上訴人所偽造，率予判決，尤難謂無
應於審判期日調查之證據未予調查之違法。以上或為上訴意旨所指摘，或為本院得依
職權調查之事項，應認原判決有發回更審之原因。又原判決理由有關上訴人業務侵占
孝榮營造廠、張榮彰、曾鑫賢貨款不另為無罪諭知部分，基於審判不可分原則，應併
予發回。
據上論結，應依刑事訴訟法第三百九十七條、第四百零一條，判決如主文。
中      華      民      國    八十九    年      六      月    二十九    日
                              最高法院刑事第六庭
                                  審判長法官  紀  俊  乾
                                        法官  黃  正  興
                                        法官  陳  東  誥
                                        法官  張  春  福
                                        法官  韓  金  秀
      右正本證明與原本無異
                                              書  記  官
中      華      民      國    八十九    年    七        月        四    日


司法院資訊處製作；財團法人民間司法改革基金會備份。
